---
title: "EP06"
author: "Equipo 3"
date: "2024-10-24"
output:
    html_document:
    highlight: tango
    word_document: default
    pdf_document: default
---

<style>
body {
  font-family: 'Calibri', sans-serif;
}
</style>

```{r setup, include=FALSE}
knitr::opts_chunk$set(echo = TRUE)
```

## **Enunciado**

Un equipo de investigadores del área de interacción humano-información está estudiando si el área temática y el nivel de dificultad del problema de información influyen en el tiempo (en segundos) que toma un usuario en formular una consulta de búsqueda para resolver dicho problema. Para ello, han reclutado a un grupo de participantes voluntarios, asignados aleatoriamente a distintos grupos. Cada participante debe resolver tres problemas de información con diferentes niveles de dificultad: baja, media y alta. A su vez, cada grupo debe resolver problemas relacionados a una temática diferente. Los datos recolectados contemplan las siguientes variables:

| Variable   | Descripción                                                                                                                                              |
|------------|----------------------------------------------------------------------------------------------------------------------------------------------------------|
| id         | identificador único de cada participante.                                                                                                               |
| área       | Área temática de los problemas que el participante debe responder. Variable categórica con los niveles Arquitectura, Biología, Computación, Economía, Física, Leyes, Literatura, Matemáticas, Música, Pedagogía, Psicología, Química. |
| dificultad | Nivel de dificultad del problema resuelto. Variable categórica con los niveles Baja, Media y Alta.                                                       |
| tiempo     | Tiempo, en segundos, que toma al participante formular la consulta.                                                                                     |

---------

### **En este momento, los investigadores buscan determinar si existen diferencias en el tiempo que tardan los usuarios en formular consultas para problemas con diferente nivel de dificultad en el área de química.**

----------

#### **Hipótesis**

- \(H_0:\) No hay diferencias significativas en el tiempo que tardan los usuarios en formular consultas para problemas con diferente nivel de dificultad en el área de química.

- \(H_A:\) Existe al menos una diferencia significativa en el tiempo que tardan los usuarios en formular consultas para problemas con diferente nivel de dificultad en el área de química.

----------

En base a lo entregado por el enunciado...

Procederemos a leer y filtrar los datos para posteriormente verificar la condición de normalidad, se lleva a cabo el siguiente gráfico Q-Q


```{r, include = FALSE}
library(tidyverse)
library(ggpubr)
library(dplyr)
library(nlme)
library(ez)
library(emmeans)
```

-----------

```{r}
datos <- read.csv("EP06 Datos.csv")

head(datos)
```

-----------

Para responder esta pregunta requerimos filtrar los datos para obtener las observaciones para el área de química.

-----------

```{r}

# Filtramos los datos
datos <- subset(datos, area %in% "Química", select = c(id,area,tiempo, dificultad))

# Convertir Time a factor
datos[["dificultad"]] <- factor(datos[["dificultad"]])

head(datos)

```

------------

#### **Condiciones a verificar**

**El procedimiento ANOVA requiere que se cumplan algunas condiciones:**

1. **La escala con que se mide la variable dependiente tiene las propiedades de una escala de intervalos iguales.**

 - La primera condición se verifica, puesto que el tiempo, como toda magnitud física, tiene una escala de intervalos iguales
 
-------------

2. **Las mediciones son indepentes al interior de cada grupo**

- [REALIZAR]

-------------

3. **Se puede suponer razonablemente que la(s) población(es) de origen sigue(n) una distribución normal.**

- Notamos que los puntos del gráfico Quantil-Quantil (QQ plot) se ajustan a la recta, lo que sugiere que los datos siguen una distribución normal.

```{r}

# Graficar Q-Q plot
g <- ggqqplot(datos, x = "tiempo", color = "dificultad")
g <- g + facet_wrap(~ dificultad, scales = "free")
g <- g + rremove("x.ticks") + rremove("x.text")
g <- g + rremove("y.ticks") + rremove("y.text")
g <- g + rremove("axis.title")
print(g)
```

Por lo que se lleva a cabo un **Shapiro Test**

- \(H_0:\) La variable "tiempo" sigue una distribución normal para cada nivel de "dificultad" (Alta, Baja, Media).

- \(H_A:\) La variable "tiempo" no sigue una distribución normal para alguno de los niveles de "dificultad".


```{r}
testNormalidad <- datos %>%
  group_by(dificultad) %>%
  summarise(shapiro_p_value = shapiro.test(tiempo)$p.value)

# Mostrar los resultados
print(testNormalidad)
```

Para cada nivel de "dificultad" (Alta, Baja, Media), los valores p obtenidos son mayores a 0.05, por lo que no se rechaza la hipótesis nula en ningún caso. **Esto sugiere que los datos de "tiempo" pueden considerarse como normalmente distribuidos** para cada uno de los niveles de dificultad.

----------

4. **La matriz de varianzas-covarianzas es esférica (ESFERICIDAD)**

Por último, se verifica la esfericidad por medio de la función `ezANOVA()` de la librería `ez`, la cual realiza una prueba de Mauchly para verificar la esfericidad de los datos.

```{r}
# Realizar prueba de Mauchly
mauchly <- ezANOVA(data = datos, dv = tiempo, within = dificultad, wid = id, return_aov = TRUE)
print(mauchly[["Mauchly's Test for Sphericity"]])
```

Con lo anterior, se demuestra que es posible llevar a cabo la prueba ANOVA para muestras correlacionadas, y que los resultados entregados a partir de ésta sean confiables.

----------

#### **Análisis de varianza (ANOVA)**

```{r}
anova <- ezANOVA(data = datos, dv = tiempo, within = dificultad,
                  wid = id, return_aov = TRUE)

# Imprimir resultados del ANOVA
cat("\nResultados del ANOVA:\n")
print(anova)
```

En base al p-value obtenido, se puede concluir que....
Sin embargo, la información entregada por la prueba solamente indica que existe al menos una diferencia de medias distinta a las otras, sin indicar cuál, por lo que se llega a cabo el análisis *post-hoc* utilizando la prueba HSD de Tukey, dado que es el procedimiento más robusto para ....

```{r}
# Procedimiento post-hoc HSD de Tukey
mixto <- lme(tiempo ~ dificultad, data = datos, random = ~1|id)
medias <- emmeans(mixto, "dificultad")
tukey <- pairs(medias, adjust = "tukey")

cat("\n\nPrueba HSD de Tukey:\n\n")
print(tukey)
```

En base a los resultados entregados, es posible concluir que **si existen diferencias en el tiempo que tardan los usuarios en formular consultas para problemas con diferente nivel de dificultad en el área de química.**
