---
title: "EP07"
author: "Equipo 3"
date: "2024-10-29"
output:
    html_document:
    highlight: tango
    word_document: default
    pdf_document: default
---

<style>
body {
  font-family: 'Calibri', sans-serif;
}
</style>

```{r setup, include=FALSE}
knitr::opts_chunk$set(echo = TRUE)
```

## **Enunciado**

En el trabajo de título de una estudiante del DIINF se reportan tiempos de ejecución (en milisegundos) y la cercanía con la solución óptima (en por ciento) de la mejor solución encontrada con tres versiones de un algoritmo genético para resolver instancias del problema del vendedor viajero disponibles en repositorios públicos. Ahora debe enfrentar el análisis de estos datos, por que está solicitando ayuda de las y los estudiantes de Estadística Inferencial.

Para poder responder las preguntas que serán planteadas, primero se leen los datos del archivo `EP07 Datos.csv`.

```{r, include=FALSE}
library(tidyverse)
```

```{r}
datos <- read.csv("EP07 Datos.csv")
head(datos)
```

----------

### **Pregunta 1: Observando los datos, la memorista sospecha que hay diferencias significativas en el tiempo de ejecución entre las versiones A y C del algoritmo cuando las instancias tienen 60 o más nodos. ¿Los datos respaldan la intuición de la memorista?** 

> Para responder, filtren los datos para tener las instancias con 60 o más nodos y seleccionen las columnas de los tiempos de ejecución de las versiones A y C en formato ancho. Usando como semilla el valor 73, obtenga muestras aleatorias independientes de 24 tiempos registrados por la versión A y 20 tiempos registrados por la versión C del algoritmo. Realicen un análisis estadístico pertinente (enunciar hipótesis, revisar condiciones, seleccionar pruebas ómnibus y post-hoc según corresponda) para responder la pregunta planteada, utilizando pruebas no paramétricas de ser necesario.


#### **Respuesta Pregunta 1**


**Determinación de Variables Independientes o Relacionadas:**

- **Variables Analizadas:**
  - Tiempo de ejecución de la versión A.
  - Tiempo de ejecución de la versión C.

- **Procedimiento de Muestreo:**
  - Se extraen muestras aleatorias **independientes** de los tiempos de ejecución de cada versión.
  - Las muestras de tiempos de A y C **no necesariamente corresponden a las mismas instancias**.

- **Análisis:**
  - No hay emparejamiento entre los tiempos de A y C; es decir, el tiempo de la versión A para una instancia no está vinculado con el tiempo de la versión C para esa misma instancia.
  - Las observaciones en un grupo no afectan ni están relacionadas con las observaciones en el otro grupo.

**Conclusión:**

- **Variables Independientes:**
  - Las muestras de tiempos de ejecución de las versiones A y C son **independientes**.
  - Por lo tanto, se utiliza una prueba adecuada para comparar dos muestras independientes (en este caso, la **Prueba de Sumas de Rangos de Wilcoxon**).


> Posteriormente en el procedimiento recordar enunciar hipotesis y verificar condiciones.

Para ello, primero se seleccionan todas aquellas observaciones con 60 o más nodos y seleccionando las columnas `Tiempo_A` y `Tiempo_C`.

```{R}
datos_filtrados1 <- datos %>%
  filter(n.nodos >= 60) %>%
  select(tiempo.A, tiempo.C)

head(datos_filtrados1)
```

Seguido de ello, se obtienen muestras aleatorias independientes de 20 y 24 tiempos registrados, para la versión A y C del algoritmo respectivamente, utilizando la semilla 73.

```{r}
set.seed(73)
muestras_A <- sample(datos_filtrados1$tiempo.A, 24)
muestras_C <- sample(datos_filtrados1$tiempo.C, 20)
```


----------

### **Pregunta 2: La memorista también sospecha que, al comparar las mismas instancias de iguales características, las mejores soluciones encontradas por las versiones A y B tienen rendimientos distintos. ¿Estará en lo cierto?**

> Para responder, filtren los datos para tener las instancias con 60 o más nodos y seleccionen las columnas con el mejor rendimiento de las versiones A y B en formato ancho. Usando como semilla el valor 13, obtengan una muestra aleatoria de 22 instancias. Realicen un análisis estadístico pertinente (enunciar hipótesis, revisar condiciones, seleccionar pruebas ómnibus y post-hoc según corresponda) para responder la pregunta planteada, utilizando pruebas no paramétricas de ser necesario.

-------

#### **Respuesta Pregunta 2**

**Determinación de Variables Independientes o Relacionadas:**

- **Variables Analizadas:**
  - Rendimiento de la versión A en una instancia.
  - Rendimiento de la versión B en la **misma instancia**.

- **Procedimiento de Muestreo:**
  - Se seleccionan **22 instancias** y se comparan los rendimientos de A y B **para cada una de esas instancias**.
  - Cada par de observaciones (rendimiento A y rendimiento B) está asociado a la misma instancia.

- **Análisis:**
  - Las observaciones están **emparejadas** porque se comparan los rendimientos de ambas versiones en la misma instancia.
  - Las diferencias entre rendimientos se calculan para cada instancia, lo que implica una relación directa entre las mediciones.

**Conclusión:**

- **Variables Relacionadas (Pareadas):**
  - Las muestras de rendimientos de las versiones A y B son **relacionadas**.
  - Por lo tanto, se utiliza una prueba adecuada para comparar dos muestras relacionadas (en este caso, la **Prueba de Rangos con Signo de Wilcoxon**).

Seleccionamos las columnas con el mejor rendimiento de las versiones A y B, para las instancias con 60 o más nodos y seteando la semilla en 13 obtenemos una muestra aleatoria de 22 instancias.

--------

```{r}
set.seed(13)
datos_filtrados2 <- datos %>%
  filter(n.nodos >= 60) %>%
  select(instancia, mejor.A, mejor.B) %>%
  sample_n(22)

head(datos_filtrados2)
```

-------

Analizamos normalidad de los datos mediante gráfico Q-Q y prueba de Shapiro-Wilk.:

```{r}
# GRAFICAR Q-Q PLOT
```

------

Notamos puntos en el gráfico de A que se alejan de la recta, lo que sugiere que los datos no siguen una distribución normal. Para confirmar esto, realizamos la prueba de Shapiro-Wilk para ambas variables.

-   $H_{0A}:$ La variable mejor.A sigue una distribución normal.
-   $H_{0B}:$ La variable mejor.B sigue una distribución normal.

-   $H_{AA}:$ La variable mejor.A no sigue una distribución normal.
-   $H_{AB}:$ La variable mejor.B no sigue una distribución normal.

---------

```{r}

p_A <- shapiro.test(datos_filtrados2$mejor.A)$p.value

p_B <- shapiro.test(datos_filtrados2$mejor.B)$p.value

if (p_A < 0.05) {
  cat("La variable mejor.A no sigue una distribución normal p = ", p_A)
} else {
  cat("La variable mejor.A sigue una distribución normal p = ", p_A)
}

if (p_B < 0.05) {
  cat("La variable mejor.B no sigue una distribución normal p = ", p_B)
} else {
  cat("La variable mejor.B sigue una distribución normal p = ", p_B)
}
```

---------

Como los datos para A no siguen una distribución normal, plantearemos las hipótesis de una **prueba de rangos con signo de Wilcoxon** y verificaremos si se cumplen las condiciones para aplicarla.

#### **Hipótesis**

- \(H_0:\) No hay diferencias significativas entre los rendimientos de las versiones A y B.

- \(H_A:\) Existen diferencias significativas entre los rendimientos de las versiones A y B.

#### **Condiciones**

1. **Los pares de observaciones son independientes**: Se cumple, ya que los rendimientos de A y B corresponden a la misma instancia, pero no están relacionados los pares entre sí. Es decir, el rendiemiento de A y B en una instancia no afecta ni está relacionado con el rendimiento de A y B en otra instancia.

Sin embargo, cabe mencionar que **las muestras** están relacionadas, ya que se comparan los rendimientos de A y B en la misma instancia.

2. **Los datos son ordinales**: Se cumple, ya que los rendimientos son porcentajes de cercanía con la solución óptima.

#### **Prueba de Rangos con Signo de Wilcoxon**

```{r}
prueba2 <- wilcox.test(datos_filtrados2$mejor.A, datos_filtrados2$mejor.B, paired = TRUE, alternative = "two.sided", conf.level = 0.95)
prueba2
```

---------

> **Conclusión:** Como **p = 0.001673 < 0.05**, se rechaza la hipótesis nula y se concluye que existen diferencias significativas entre los rendimientos de las versiones A y B. Por lo tanto la sospecha de la memorista de que las versiones A y B presentan rendimientos distintos está respaldada por los datos.

----------

----------

### **Pregunta 3: La memorista sospecha que hay diferencias significativas en el tiempo de ejecución entre las versiones del algoritmo cuando las instancias de prueba tienen 50 o más nodos. ¿Los datos respaldan la intuición de la memorista?**

Para responder, filtren los datos para tener las instancias con 50 o más nodos y seleccionen las columnas con los tiempos de ejecución registrados (en formato ancho). Usando como semilla el valor 43, obtengan muestras aleatorias independientes de 15, 15 y 13 tiempos registrados por las versiones A, B y C, respectivamente. Realicen un análisis estadístico pertinente (enunciar hipótesis, revisar condiciones, seleccionar pruebas ómnibus y post-hoc según corresponda) para responder la pregunta planteada, utilizando pruebas no paramétricas de ser necesario.

#### **Respuesta Pregunta 3**

**Determinación de Variables Independientes o Relacionadas:**

- **Variables Analizadas:**
  - Tiempos de ejecución de la versión A.
  - Tiempos de ejecución de la versión B.
  - Tiempos de ejecución de la versión C.

- **Procedimiento de Muestreo:**
  - Se extraen muestras aleatorias **independientes** para cada versión.
  - Los tiempos de las versiones A, B y C **no necesariamente corresponden a las mismas instancias**.

- **Análisis:**
  - No hay relación entre las observaciones de los distintos grupos.
  - Cada grupo de tiempos proviene de instancias que pueden ser diferentes entre sí y entre versiones.

**Conclusión:**

- **Variables Independientes:**
  - Las muestras de tiempos de ejecución de las versiones A, B y C son **independientes** entre sí.
  - Por lo tanto, se utiliza una prueba adecuada para comparar más de dos muestras independientes (en este caso, la **Prueba de Kruskal-Wallis**).

------------

### **Pregunta 4: La memorista también sospecha que, al comparar las mismas instancias con iguales características, las mejores soluciones encontradas por las diferentes versiones del algoritmo tienen rendimientos distintos. ¿Estará en lo cierto?**

Para responder, filtren los datos para tener las instancias con 50 o más nodos y seleccionen las columnas con los mejores rendimientos registrados. Usando como semilla el valor 71, obtengan una muestra aleatoria de 22 instancias. Lleven los datos a formato largo y utilicen una prueba no paramétrica apropiada para analizar los datos obtenidos. Realicen un análisis estadístico pertinente (enunciar hipótesis, revisar condiciones, seleccionar pruebas ómnibus y post-hoc según corresponda) para responder la pregunta planteada, utilizando pruebas no paramétricas de ser necesario.

#### **Respuesta Pregunta 4**

**Determinación de Variables Independientes o Relacionadas:**

- **Variables Analizadas:**
  - Rendimiento de la versión A en una instancia.
  - Rendimiento de la versión B en la **misma instancia**.
  - Rendimiento de la versión C en la **misma instancia**.

- **Procedimiento de Muestreo:**
  - Se seleccionan **22 instancias** y se registran los rendimientos de las tres versiones **en cada una de esas instancias**.
  - Las observaciones de las tres versiones están vinculadas a la misma instancia.

- **Análisis:**
  - Las mediciones están **relacionadas** porque se evalúan las tres versiones en las mismas instancias.
  - Esto implica un diseño de medidas repetidas o bloques, donde cada "bloque" es una instancia y las "tratamientos" son las versiones del algoritmo.

**Conclusión:**

- **Variables Relacionadas (Pareadas):**
  - Las muestras de rendimientos de las versiones A, B y C son **relacionadas**.
  - Por lo tanto, se utiliza una prueba adecuada para comparar más de dos muestras relacionadas (en este caso, la **Prueba de Friedman**).

-----------

- \(H_0:\) 

- \(H_A:\) 

