---
title: "EP08-respuesta-equipo-3"
author: "Equipo 3"
date: "2024-11-19"
output:
    html_document:
    highlight: tango
    word_document: default
    pdf_document: default
---

```{=html}
<style>
body {
  font-family: 'Calibri', sans-serif;
}
</style>
```
```{r setup, include=FALSE}
knitr::opts_chunk$set(echo = TRUE)
```

```{r}
library(ez)
library(dplyr)
library(boot)
library(ggpubr)
datos <- read.csv('EP08 Datos CASEN 2017.csv')
```

# Pregunta 1

Como pregunta de investigación se propone el saber si la proporción de gente que se esta quedando viuda entre hombres y mujeres es similar, para esto se estudia principalmente a la gente de la comuna de San Joaquín. (Se busca tener un 95% de confianza)

Hipótesis:

$H_0:$ La diferencia entre las proporciones de hombres y mujeres viudas de la región Metropolitana de la comuna de San Joaquín es de cero. ($\mu_M - \mu_H = 0$)

$H_a:$ La diferencia entre las proporciones de hombres y de la región Metropolitana de la comuna de San Joaquín es distinta de cero. ($\mu_M - \mu_H \neq 0$)

Dado a que se esta trabajando con proporciones de hombres y mujeres viudos, se opta por la prueba de permutaciones debido a que permite trabajar datos categoricos sin necesidad de asumir sobre la distribución.

Finalmente como se puede apreciar en el grafico siendo la diferencia observada un valor muy extremo en comparación con la distribución de las diferencias permutadas y en el p-value obtenido se puede asumir con un 95% de confianza de que se rechaza la hipotesis nula en favor de la alternativa de que existe una diferencia significativa entre las proporciones de hombres y mujer viudos en la comuna de San Joaquín.

```{r}

#Pregunta 1: ¿Es similar la proporcion entre mujeres y hombres viudos en los hogares de la comuna de san Joaquín, en la Region Metropolitana?


set.seed(1223)

# Muestreo de hombres
hombres_hogar_sample <- datos %>%
  filter(comuna == "San Joaquín" & sexo == "Hombre") %>%
  distinct(id.vivienda, .keep_all = T) %>%
  select(ecivil) %>%
  sample_n(120)

# Muestreo de mujeres
mujeres_hogar_sample <- datos %>%
  filter(comuna == "San Joaquín" & sexo == "Mujer") %>%
  distinct(id.vivienda, .keep_all = T) %>%
  select(ecivil) %>%
  sample_n(120)

# Proporciones observadas
proporcion_hombre <- mean(hombres_hogar_sample == "Viudo(a)")
proporcion_mujer <- mean(mujeres_hogar_sample == "Viudo(a)")

diferencia_observada <- proporcion_mujer - proporcion_hombre

# Configuración para permutaciones
n_permutaciones <- 10000
diferencias_permutaciones <- numeric(n_permutaciones)

# Combinar muestras
muestras_combinadas <- c(hombres_hogar_sample$ecivil, mujeres_hogar_sample$ecivil)

# Bucle para permutaciones
for (i in 1:n_permutaciones) {
  
  muestrasPermutadas <- sample(muestras_combinadas)
  mujeres <- muestrasPermutadas[1:120]
  hombres <- muestrasPermutadas[121:240]
  
  proporcion_hombre_permutado <- mean(hombres == "Viudo(a)")
  proporcion_mujer_permutado <- mean(mujeres == "Viudo(a)")
  
  diferencias_permutaciones[i] <- proporcion_mujer_permutado - proporcion_hombre_permutado
}

# Crear un histograma de las diferencias permutadas
hist(diferencias_permutaciones, 
     breaks = 30, 
     col = "lightblue", 
     main = "Distribución de las diferencias permutadas", 
     xlab = "Diferencia permutada (mujeres - hombres)")

# Agregar una línea vertical para la diferencia observada
abline(v = diferencia_observada, col = "red", lwd = 2, lty = 2)

# Agregar texto explicativo
legend("topright", 
       legend = c("Diferencia observada"), 
       col = "red", 
       lty = 2, 
       lwd = 2)

p_value <- mean(abs(diferencias_permutaciones) >= abs(diferencia_observada))

p_value

```

# Pregunta 2

> Propongan una pregunta de investigación original, que involucre la comparación de las medias de más de dos grupos independientes (más abajo se dan unos ejemplos). Fijando una semilla distinta a la anterior, seleccionen una muestra aleatoria de hogares (200 < n < 300) y respondan la pregunta propuesta utilizando bootstrapping. Solo por ejercicio académico, aplique un análisis post-hoc con bootstrapping aunque este no fuera necesario. Indicación: consideren que el análisis post-hoc debe hacerse con las mismas remuestras usadas para la prueba ómnibus.

Para ello, primero se filtran aquellas observaciones que cumplan con lo solicitado del conjunto de datos `EP08 Datos CASEN 2017.csv`:

```{r}
Hombres <- datos %>%
  filter(sexo == "Hombre")

providencia <- Hombres %>%
  filter(comuna == "Providencia") %>%
  distinct(id.vivienda, .keep_all = TRUE) %>%
  sample_n(size=250) %>%
  select(ytot) %>%
  pull()

nunoa <- Hombres %>%
  filter(comuna == "Ñuñoa") %>%
  distinct(id.vivienda, .keep_all = TRUE) %>%
  sample_n(size=250) %>%
  select(ytot) %>%
  pull()

laReina <- Hombres %>%
  filter(comuna == "Providencia") %>%
  distinct(id.vivienda, .keep_all = TRUE) %>%
  sample_n(size=250) %>%
  select(ytot) %>%
  pull()

lasCondes <- Hombres %>%
  filter(comuna == "Providencia") %>%
  distinct(id.vivienda, .keep_all = TRUE) %>%
  sample_n(size=250) %>%
  select(ytot) %>%
  pull()

vitacura <- Hombres %>%
  filter(comuna == "Providencia") %>%
  distinct(id.vivienda, .keep_all = TRUE) %>%
  sample_n(size=250) %>%
  select(ytot) %>%
  pull()

loBarnechea <- Hombres %>%
  filter(comuna == "Providencia") %>%
  distinct(id.vivienda, .keep_all = TRUE) %>%
  sample_n(size=250) %>%
  select(ytot) %>%
  pull()

perCapitaComuna <- list(Providencia = providencia, Ñuñoa = nunoa, LaReina = laReina, LasCondes = lasCondes, Vitacura = vitacura, LoBarnechea = loBarnechea)
```

Seguido de ello, se llevan a cabo pruebas de Shapiro-Wilk sobre las muestras obtenidas para verificar la normalidad de los datos.

```{r}
alfa <- 0.05

resultados <- lapply(perCapitaComuna, shapiro.test)

for (comuna in names(resultados)){
  cat("\nShapiro Wilk test para la comuna de", comuna, "\n")
  print(resultados[[comuna]])
}
```

Tras aplicarlas, se observa que en todas ellas, el `p-value` $< 0.05$, por lo que se rechaza la hipótesis nula en favor de la alternativa, sugiriendo que los datos **no siguen una distribución normal**, por lo que se utiliza *bootstrapping* para la prueba de hipótesis, considerando un nivel de significación $\alpha=0.05$ y $B=5000$

```{r}
set.seed(1223)

# Paso 1: Crear un data frame con las observaciones de todas las comunas
datos_comunas <- data.frame(
  comuna = rep(names(perCapitaComuna), sapply(perCapitaComuna, length)),
  ytot = unlist(perCapitaComuna)
)

# Paso 2: Calcular la media global (hipótesis nula)
media_nula <- mean(datos_comunas$ytot)

# Paso 3: Función para realizar ANOVA y obtener el estadístico F centrado en la hipótesis nula
anovafunc <- function(data) {
  # Restar la media global (hipótesis nula) de las observaciones
  data$ytot_centrada <- data$ytot - media_nula
  anova_result <- aov(ytot_centrada ~ comuna, data = data)
   # Obtener la tabla de resultados de la ANOVA
  anova_summary <- summary(anova_result)[[1]]  # Este es el data frame de la tabla ANOVA
  
  # Extraer el p-valor de la columna Pr(>F)
  p_value <- anova_summary$`Pr(>F)`[1]  # El p-valor para el efecto de 'comuna'
  
  return(p_value)
}

# Paso 4: Realizar bootstrapping
n_bootstrap <- 1000

# Crear un vector vacío para los p-valores de bootstrap
p_values <- numeric(n_bootstrap)

for (i in 1:n_bootstrap) {
  # Crear una muestra bootstrap (con reemplazo)
  bootstrap_sample <- datos_comunas[sample(1:nrow(datos_comunas), replace = TRUE), ]
  
  # Realizar ANOVA para esta muestra bootstrap centrada
  p_values[i] <- anovafunc(bootstrap_sample)
}

# Calcular el p-value empírico
p_value_proportion <- mean(p_values <= 0.05)

# Resultado
cat("La proporcion de valores p con bootstrapping con p-value <= 0.05 es:", p_value_proportion, "\n")

```

Ya que se tiene un 47,2% de p-values menor o igual a 0.05, se puede decir con un 95% de confianza que no hay suficiente evidencia para rechazar la hipotesis nula y por lo tanto no hay una diferencia siginificativa entre el ingreso per capita de los hombre entre las comunas ...

```{r}
# Histograma con ajuste de breaks y densidad
hist(p_values, 
     main = "Distribución de p-values Bootstrap (Hipótesis Nula)", 
     xlab = "P-value", 
     breaks = 30,  # Número ajustable de breaks
     col = "lightblue", 
     probability = TRUE)  # Para mostrar densidad en lugar de conteos

# Agregar la densidad estimada
lines(density(p_values), col = "blue", lwd = 2)

# Línea vertical para el p-valor de corte (0.05)
abline(v = 0.05, col = "red", lwd = 2, lty = 2)

legend("topright", 
       legend = c("p-value 0.05"), 
       col = "red", 
       lty = 2, 
       lwd = 2)

```



```{r}
B <- 5000
set.seed(123)

media <- function(valores, i){
  mean(valores[i])
}

resultadosBoot <- lapply(perCapitaComuna, function(comuna) {
  boot(data = comuna, statistic = media, R = B)
})

for (comuna in names(resultadosBoot)){
  cat("\nBootstrapping para la comuna de", comuna, "\n")
  print(resultadosBoot[[comuna]])
}
```

De los datos anteriores, es posible obtener el estadístico $F^*$ y $F$ observado, por medio de la prueba ANOVA

```{r}
dfANOVA <- data.frame(
  ytot = c(providencia, nunoa, laReina, lasCondes, vitacura, loBarnechea),
  comuna = factor(rep(
    c("Providencia", "Ñuñoa", "La Reina", "Las Condes", "Vitacura", "Lo Barnechea"), 
    each = 250
  )),
  instancia = rep(1:250, 6)
)

ez1 <- ezANOVA(data = dfANOVA, dv = ytot, wid = instancia, between=.(comuna)  ,within = NULL, detailed = TRUE)

F_observado <- ez1[["ANOVA"]][["F"]]
print(F_observado)

```
